【裁判字號】    91,訴,2621
【裁判日期】    920512
【裁判案由】    塗銷抵押權登記等
【裁判全文】
臺灣臺南地方法院民事判決  九十一年度訴字第二六二一號
    原      告    己○○
    訴訟代理人    金輔政律師
    被      告    甲○○
                  戊○○
                  丙○○即丁○.
                          住臺.
    兼  右一人    乙○○即丁○.
    訴訟代理人            住同.
右當事人間請求塗銷抵押權登記等事件，本院判決如左：
    主      文
被告甲○○應將坐落臺南縣白河鎮○○○段木屐寮小段四四之一號土地應有部份十一
分之六，以臺南縣白河地政事務所民國七十六年白地字第一五三三號，及同段四四之
一二八號土地應有部份十一分之六，以民國六十九年白地字第一三四三號所設定之抵
押權均予以塗銷。
被告戊○○應將坐落臺南縣白河鎮○○○段木屐寮小段四四之一號、四四之一二八號
土地應有部份十一分之六，以臺南縣白河地政事務所民國七十年白地字第三六四九號
所設定之抵押權予以塗銷。
被告丙○○、乙○○應將坐落臺南縣白河鎮○○○段木屐寮小段四四之一號、四四之
一二八號土地應有部份十一分之六，以臺南縣白河地政事務所民國七十年白地字第三
六五○號所設定之抵押權予以塗銷。
被告應同意原告領取臺南縣政府在臺灣臺南地方法院提存所八十八年度存字第三六一
一號提存事件所提存之新臺幣伍萬捌仟參佰參拾元及其利息。
訴訟費用由被告負擔。
    事實及理由
一、本件被告甲○○經合法通知，未於言詞辯論期日到場，核無民事訴訟法第三百八
    十六條所列各款情形，爰依原告之聲請，由其一造辯論而為判決。
二、原告主張：
  (一)本件原告所有坐落臺南縣白河鎮○○○段木屐寮小段四四之一號土地、面積一萬
    零二百二十五平方公尺，同小段四四之一二八號土地、面積一百零五平方公尺，
    應有部份均為十一分之六，而同小段四四之一二九號土地，面積十五平方公尺，
    應有部份十一分之六，亦屬原告所有，因開闢白河一七二線道路，經臺南縣政府
    徵收，其徵收款五萬八千三百三十元，現以八十八年度存字第三六一一號提存於
    臺灣臺南地方法院提存所。
  (二)按以抵押權擔保之債權，其請求權已因時效而消滅，如抵押權人於消滅時效完成
    後五年間不實行抵押權，其抵押權消滅，民法第八百八十條定有明文。本件被告
    甲○○之債權原債務清償日期為民國六十九年八月九日，其債權已於八十四年八
    月九日罹於時效，抵押權於八十九年八月九日消滅；被告戊○○之債權原債務清
    償期為七十年十一月十四日，債權於八十五年十一月十四日罹於時效，抵押權於
    九十年十一月十四日消滅；被告丙○○、乙○○之被繼承人丁○○原債權清償期
    為七十年十一月十四日，債權於八十五年十一月十四日罹於時效，抵押權於九十
    年十一月十四日消滅。上開抵押權依法業已消滅，爰請准予塗銷其抵押權之登記
    。
  (三)原登記於木屐寮小段四四之一二九號土地上之抵押權，因該土地被徵收，其抵押
    權雖不復存在，但為領取提存款，臺南縣政府要求提供債務清償證明書，但該等
    債權既已罹於時效，則原告具有拒絕履行之抗辯存在，臺南縣政府所定以債務清
    償證明書為領取要件，似已無必要，為求明確，爰以聲明第二項請求俾替代債務
    清償證明書。
  (四)聲明：如主文所示。
三、被告方面：
  (一)被告戊○○以原告及其夫李明宏曾於六十九年間，向其父陸續借款，雙方並會算
    借款金額含利息為四十萬元，事後因原告搬離原住處，始無從催討，期間其父曾
    寄發存證信函向原告請求，然遭拒收退回等語置辯。
  (二)被告即丁○○之承受訴訟人乙○○、丙○○則均辯稱丁○○找不到原告，無從催
    討等語。
  (三)被告戊○○、乙○○、丙○○均聲明：駁回原告之訴。
  (四)被告甲○○則未於言詞辯論期日到場，亦未提出書狀作何聲明或陳述。
四、本件原告主張分別對被告甲○○、戊○○、丁○○負有三十五萬元、四十萬元、
    六十萬元債務，並曾提供其所有坐落臺南縣白河鎮○○○段木屐寮小段四四之一
    號、四四之一二八號、四四之一二九號應有部份十一分之六設定抵押權，且與債
    權人等約定清償日期為六十九年八月九日（甲○○部份）、七十年十一月十四日
    （戊○○、丁○○部份）等情，業經提出上揭三筆土地之土地登記謄本為憑，核
    屬相符，被告戊○○、乙○○、丙○○對於此部份事實且均不爭執，另被告甲○○則未到庭或以書狀作何陳述，應認原告之主張為真實。
五、按請求權，因十五年間不行使而消滅。又以抵押權擔保之債權，其請求權已因時
    效而消滅，如抵押權人於消滅時效完成後，五年間不實行其抵押權者，其抵押權
    消滅，民法第一百二十五條前段、第八百八十條分別定有明文。經查，本件被告
    甲○○、戊○○，及丙○○、乙○○之被繼承人丁○○對於原告固均有前開債權
    ，並以原告所有上揭臺南縣白河鎮○○○段木屐寮小段四四之一號、四四之一二
    八號土地之應有部份設定抵押權作為擔保（同地段四四之一二九號土地已於八十
    七年間遭臺南縣政府徵收，並將原設定之抵押權塗銷，以下另述之），然前開債
    權之清償日期分別為六十九年八月九日、七十年十一月十四日，已於八十四年八
    月九日、八十五年十一月十四日各因罹於十五年時效而消滅，其後又因甲○○等
    債權人未於五年內即八十九年八月九日、九十年十一月十四日前實行抵押權，其
    抵押權亦逾除斥期間而消滅。被告戊○○固稱曾於時效期間內以存證信函向原告
    請求清償債務云云，然並未提出該存證信函或其他事證以實其說，此外被告等均
    未能舉證說明有何中斷消滅時效之事由存在，自應認原告此部份主張亦屬可採，
    是原告以被告等人之抵押權均已歸於消滅，請求被告將坐落臺南縣白河鎮○○○
    段木屐寮小段四四之一號以臺南縣白河地政事務所登記字號七十六年白地字第一
    五三三號、七十年白地字第三六四九號、三六五○號，同段四四之一二八號以六
    十九年白地字第一三四三號、七十年白地字第三六四九號、第三六五○號所設定
    之抵押權登記予以塗銷，洵屬有據，應予准許。
六、原告另主張其所有坐落臺南縣白河鎮○○○段木屐寮小段四四之一二九號土地應
    有部份十一分之六，已於八十七年十二月十八日經臺南縣政府徵收，徵收補償費
    五萬八千三百三十元並經臺南縣政府以本院八十八年度存字第三六一一號提存事
    件提存在案，有土地登記謄本、提存通知書可憑，被告對此亦均不爭執，可信為
    真實。按徵收乃國家基於公共事業之需要，依法取得私有土地，被徵收之土地因
    產生特別犧牲，國家乃應給予補償，是就土地所有人而言，徵收補償乃為原有土
    地之轉換，所有人自得本於所有權而為主張。次按清償提存之提存物受取人，如
    應為對待給付時，非有提存人之受領證書、裁判書、公證書或其他文件證明其已
    經給付或免除其給付或已提出相當擔保者，不得受取提存物，提存法第十七條另
    有明文。經查，原告所有之臺南縣白河鎮○○○段木屐寮小段四四之一二九號土
    地於八十八年間為臺南縣政府徵收時，因被告之抵押權仍然有效，且被告依據民
    法第八百八十一條規定，於實行抵押權時，亦得對於該補償金加以主張，臺南縣
    政府乃將徵收補償金提存於本院，並指定原告須對被告為清償並取得證明後，始
    得受取提存之補償金。惟被告對於原告之債權均已罹於消滅時效，為擔保債權之
    抵押權復因除斥期間屆滿而消滅，被告等對於前開徵收補償金，已無任何權利可
    以主張，而原告如欲受取該補償金，卻須被告配合提出「債務清償證明」，可認
    原告之所有權已經受到被告之妨害，是原告基於民法第七百六十七條之物上請求
    權，請求被告以同意原告受取補償金之方式除去該妨害，亦有理由，應予准許。
七、結論：原告之訴為有理由，依民事訴訟法第三百八十五條第一項前段、第七十八
    條、第八十五條第一項前段，判決如主文。
中      華      民      國    九十二    年      五      月      十二    日
                                臺灣臺南地方法院民事第一庭
~B法      官  吳坤芳
右為正本係照原本作成
如對本判決上訴，須於判決送達後廿日內向本院提出上訴狀。
中      華      民      國    九十二    年      五      月      十二    日
~B法院書記官  陳怡吟


司法院資訊處製作；財團法人民間司法改革基金會備份。
